# Taller VECTORES: Aplicaci칩n de software de informaci칩n geogr치fica y modelado (no terminado)

**Nota: Existen diferentes recursos para aprender R, sf, stars y raster. Use Google, Baidu o duckduckgo**

- www.github.com/r-spatial/sf
- www.github.com/r-spatial/stars
- www.github.com/rspatial/raster
- https://bookdown.org/
- https://geocompr.robinlovelace.net/
- https://www.datascienceatthecommandline.com/
- https://bookdown.org/rdpeng/rprogdatascience/


## Instalacion

Por favor instale las siguientes librerias en R, copie y peque (cole) en R:

```{r eval = FALSE}
install.packages(
  c("sf", "stars", "cptcity", "ggplot2", "raster", "ncdf4", 
    "RNetCDF", "maps", "data.table", "readxl")
)
```


Para correr el ejemplo de stars con Sentinel 5P instale la sigueinte libreria (1 Gb)

```{r eval = FALSE}
install.packages(
  c("starsdata")
)
```


Para realmente comenzar es necesario mencionar que R es un lenguaje de programacion estadistico libre (gratis y abierto) orientado a objeto escrito en C, con bindings directos para C++, C y Fortran.

## R desde Excel, libreoffice, archivos de text, etc.

A veces debemos o obtenemos datos en hojas de calculo (Libreoffice Calc o Microsoft Office Excel). Cuando este archivo es peque침o no hay problema, pero la realidad es que cada vez es mas frecuente contar con grandes bases de datos y trabajar con un programa de interface grafica se hace dificil. Una de las razones es que la interfaz grafica consume muchos recursos computacionales, que podrian ser usados para el procesamiento de informacion. Por lo tanto


**do (5 min)**

- Abra el archivo dados/o3.csv con Excel
- Vea rapidamente los datos
- Cierre y abrael archivo con un editor de texto (bloc de notas)
- Cual es la separacion de las columnas?
- Bajando datos de ozono: https://sinca.mma.gob.cl/index.php/estacion/index/key/D13

### Usando base

```{r eval = FALSE}
df <- read.csv("dados/o3.csv", h = T, sep = ";")
head(df)
names(df) <- c("YYMMDD", "HHMM", "o3_ppb", "novalido")
```


### Usando data.table (mi favorito junto con sf)

data.table es mas rapido que python, julia y spark

**https://h2oai.github.io/db-benchmark/**

```{r eval = FALSE}
library(data.table)
df <- fread("data/china_cities_20190413.csv")
head(df)
```

### Usndo readxl

```{r eval = FALSE}
library(readxl)
df <- read_xlsx("data/china_cities_20190413.xlsx")
head(df)
```


## Representacion de objetos espaciales

Nuevo estandard ISO (puntos, areas, lineas, volume, etc)


